臺灣高雄地方法院民事判決　　　　　　100年度簡上字第261號
上　訴　人　中國人壽保險股份有限公司
法定代理人　王銘陽
訴訟代理人　張瑾雯
　　　　　　陳怡儒
被上 訴 人　陳汶佑
訴訟代理人　江泰章
當事人間請求給付紅利事件，上訴人對於民國100 年4 月27日本
院高雄簡易庭100 年度雄簡字第500 號第一審判決提起上訴，本
院於100 年11月11日言詞辯論終結，判決如下：
    主      文
原判決關於命上訴人自民國一００年四月十四日起至保單號碼0
00000000號之限期繳費終身壽險己型保單失效之日止，
按年給付保險單紅利及其利息部分暨訴訟費用之裁判，均廢棄。
上開廢棄部分，被上訴人在第一審之訴駁回。
其餘上訴駁回。
第一、二審訴訟費用由上訴人負擔十分之一，其餘由被上訴人負
擔。
    事實及理由
一、本件被上訴人起訴主張：伊前於民國85年1 月8 日，以自己
    為被保險人，向上訴人之前手慶豐人壽保險股份有限公司投
    保「慶豐限期繳費終身壽險」（現為兩造保單號碼00000000
    0 號之限期繳費終身壽險己型保單，下稱系爭保單），依系
    爭保單第25條之約定，上訴人本應於每一保單年度終了日即
    各年1 月8 日，按契約所訂如附件所示公式給付伊保單紅利
    ，乃竟拒絕給付100 年度之紅利新臺幣（下同）10,898元，
    並有將來各年度保單紅利到期亦不履行之虞，為此乃依兩造
    間系爭保單之約定，聲明求為判令：(一)上訴人應給付10,898
    元，及自100 年1 月9 日起至清償日止，按年息5%計算之利
    息；(二)、上訴人應自原審言詞辯論終結翌日即100 年4 月14
    日起，至系爭保單失效之日止，按年於各該年1 月8 日前給
    付依附件所示計算公式為核計之保險單紅利，及自各該年1
    月9 日起至清償日止，按週年利率5%計算之利息。
二、上訴人則以：系爭保單於締約當時，固係參照財政部80年12
    月31日台財保第800484251 號函文內容，訂立如附件所示之
    保險單紅利計算公式，惟保單之附件條款業已註明倘日後財
    政部有所修訂，該公式即須相應調整等語。嗣財政部於91年
    間頒定91年12月18日台財保第0000 000000 函文，揭示保險
    公司得將死差紅利與利差紅利相抵等語明確，而我國存款利
    率日益滑落，利差紅利早呈負值，再將之與死差紅利相抵，
    即無任何餘額，是伊自92年起即無須再給付被上訴人保單紅
    利，且此類計算方式之調整尚非契約內容之變更，不待被上
    訴人收受書面通知或事後同意即已生效力。另被上訴人請求
    將來給付部分，因給付內容並非確定，所訴自非合法，爰聲
    明求為判決被上訴人之訴駁回。
三、原審審理結果，認被上訴人之請求為有理由，判決上訴人應
    給付被上訴人10,898元及其遲延利息，並自100 年4 月14日
    起至系爭保單失效之日止，按年於各該年1 月8 日前給付上
    訴人依附件所示計算公式之保單紅利及其遲延利息。上訴人
    不服提起上訴，除援用原審主張及陳述外，另補充：系爭保
    單之死差益與利差損互抵結果為負數，伊自無庸給付任何紅
    利，又保單紅利計算方式應否以財政部80年函釋或91年函釋
    為計算乙節，雖經鈞院96年度保險小上字第2 號案件中列為
    重要爭點，惟其係於判決理由述及，屬訴訟標的以外事項，
    尚不生爭點效，且兩造間就系爭保單業已約明「爾後財政部
    變更保單紅利之規定時，上述紅利計算公式將配合調整」等
    語，視同兩造於簽約時即已同意此等紅利計算公式之變更無
    須再為通知，況財政部本於主管機關職權公布調正保單紅利
    計算方式，係屬相關法令之變動，並非契約內容之變更，伊
    本無通知之義務，無庸經被上訴人同意，亦不必於保單批註
    欄批註，再伊現係因政策考量不給付紅利，然於本案判決後
    ，是否仍不給付尚屬未知，且日後主管機關若針對紅利之計
    算方式發布新函釋，計算結果亦將隨之變更，均難認被上訴
    人有預為請求之必要等語，並於本院聲明：(一)、原判決廢棄
    ；(二)、被上訴人在第一審之訴均駁回。被上訴人除援用原審
    之主張外，則補陳：如鈞院認96年度保險小上字第2 號判決
    理由不足，尚應考量系爭財政部之行政命令有無違法情事，
    蓋因系爭行政命令係由保險司逕為發布，有違部會分層負責
    之規定，另系爭保單之次期紅利即將於101 年1 月8 日屆至
    ，上訴人就本件請求紅利迄今尚未給付，已可認為符合將來
    給付之訴之要件，爰聲明求為判決上訴駁回。
四、兩造不爭執事項：
  (一)、被上訴人前於85年1 月8 日，以自己為被保險人，向上訴
      人之前手慶豐人壽保險股份有限公司投保系爭保單，而系
      爭保單第25條係約定「本契約有效期間內，本公司依規定
      於每一保單年度終了，以本保險單計算保險費所採用的預
      定利率（百分之八）及預定死亡率（台灣壽險業第三回經
      驗生命表之死亡率的百分之九十）為基礎，按當時財政部
      核定的應分配保險單紅利計算公式（如附件）計算保險單
      紅利」等語。
  (二)、系爭保單100 年度之死差紅利為10,898元。
五、本院得心證之理由：
  (一)、按「保險契約，應以保險單或暫保單為之」，而「保險公
      司得簽訂參加保單紅利之保險契約」、「前二項保單紅利
      之計算基礎及方法，應於保險契約中明訂之」，保險法第
      43條、第140 條第1 項、第3 項分別定有明文，是保單紅
      利之計算基礎及方法既應於保險契約中明訂，自應以書面
      之要式行為為之，且上開規定應屬強制規定，違反者即不
      生效力，故上訴人若欲變更保單紅利之計算公式，自應以
      書面通知被上訴人，並經由雙方當事人磋商協議定之，始
      生效力，而本件上訴人既未曾就其已通知被上訴人更改保
      單紅利計算方式乙事舉證證明，且被上訴人就該變更亦未
      有磋商協議之機會，則依前開說明，系爭保單尚無從發生
      紅利計算公式變更之效力，上訴人亦不得逕以該公式已變
      更為由拒絕給付被上訴人100 年度之紅利，應堪認定。又
      系爭保單於100 年度之死差紅利為10,898元已如前述，而
      利差紅利復依系爭保單附件之說明不得為負值，則被上訴
      人依系爭保單請求上訴人給付該年度保單紅利10,898元，
      自屬有據而應予准許。
  (二)、次按「請求將來給付之訴，以有預為請求之必要者為限，
      得提起之」，民事訴訟法第247 條亦有明文。然核其立法
      意旨，係在於避免訟累，而於債務人有屆期不履行之虞之
      情形時，認有權利保護必要而賦予債權人得預先提起訴訟
      請求，尚非因此剝奪債務人依債之關係所得享有之期限利
      益。本件被上訴人另主張上訴人應自原審言詞辯論終結翌
      日起，於各該年1 月8 日前給付依附件所示計算公式為核
      計之保險單紅利及其遲延利息云云，惟系爭保單之紅利既
      係依當年度之利差紅利及死差紅利計算，而死差紅利尚須
      待每年年底依中華民國人壽保險商業同業公會轉發行政院
      金融監督管理委員會就之實際經驗死亡率函令後，始得計
      算得之，且日後系爭保單之紅利計算方式是否另有變更、
      上訴人於將來各年度是否均將拒絕履行，亦仍屬未知，實
      難遽認本件上訴人已有預為請求之必要，其此部分請求尚
      屬無據，應予駁回。
  (三)、綜上所述，本件被上訴人依兩造間系爭保單，請求上訴人
      給付100年度之保單紅利10,898元，及自100年1 月9 日起
      至清償日止，按年息5%計算之利息，為有理由，應予准許
      ；其所提將來給付之訴部分則屬無據，應予駁回。原審判
      決於命上訴人給付10,898元及其遲延利息部分，並無違誤
      ，上訴意旨指摘原審判決此部分不當，求予廢棄改判，為
      無理由，該部分上訴應予駁回。至原審判決命上訴人自10
      0 年4 月14日起至系爭保單失效之日止，按年於各該年1
      月8 日前給付上訴人依附件所示計算公式之保單紅利及其
      部分，尚有違誤，上訴人指摘原審判決此部分不當，求予
      廢棄改判，為有理由，自應由本院予以廢棄改判如主文第
      二項所示。
六、本件事證已臻明確，兩造其餘攻擊、防禦方法，經核與判決
    結果不生影響，爰不逐一論列，併此敘明。
七、據上論結，本件上訴為一部有理由，一部無理由，依民事訴
    訟法第436 條之1 第3 項、第463 條、第450 條、第449 條
    第1 項、第79條，判決如主文。
中    華    民    國   100    年    11    月    25    日
                    民事第四庭
                        審判長法  官  劉  定  安
                              法  官  賴  文  姍
                              法  官  謝  雨  真
正本係照原本作成。
本判決不得上訴。
中    華    民    國   100    年    11    月    25    日
                              書記官  解  景  惠
【附件】
當年度之保單紅利係利差紅利及死差紅利二項之和。
    一、利差紅利：以「該保單年度台灣銀行、第一銀行、合作
        金庫與中央信託局四家行庫局每月初（每月第一個營業
        日）牌告之二年期定期儲蓄存款最高利率計算之平均值
        與計算保險費之預定利率（年利率百分之八）之差」乘
        以「期中保單價值準備金」計算。
    二、死差紅利：以「計算保險費之預定死亡率與經財政部核
        准適用於該年度的業界實際經驗死亡率之差」乘以「該
        保單年度一般身故保險金與期末保單價值準備金之差」
        計算。
說明：1.當年度利差紅利及死差紅利均不得為負值。
      2.上述利差紅利及死差紅利之分配比率，現行均為百分之
        百，但本公司有特殊情形下，得報經財政部核定採用其
        他數值。
      3.上述保單紅利分配計算公式，係依財政部80年12月31日
        日台財保第800484251 號函核定，爾後財政部變更保單
        紅利之規定時，上述紅利計算公式將配合調整。